【裁判字號】    99,訴,1160
【裁判日期】    990914
【裁判案由】    拆物還地
【裁判全文】
臺灣臺中地方法院民事判決  99年度訴字第1160號
原      告  丙○○
訴訟代理人  吳紹貴律師
            陳子操律師
被      告  臺中縣大里市公所
法定代理人  甲○○
訴訟代理人  周志峰律師
上列當事人間拆物還地事件，本院於民國99年8月31日言詞辯論
終結，判決如下：
    主    文
原告之訴及假執行之聲請均駁回。
訴訟費用由原告負擔。
    事實及理由
一、按訴狀送達後，原告不得將原訴變更或追加他訴。但有下列
    各款情形之一者，不在此限：一、被告同意者。二、請求之
    基礎事實同一者。三、擴張或減縮應受判決事項之聲明者。
    七、不甚礙被告之防禦及訴訟之終結者。被告於訴之變更或
    追加無異議，而為本案之言詞辯論者，視為同意變更或追加
    ，民事訴訟法第255條第1項第1、2、3、7款及第2項分別定
    有明文。原告提起本件民事訴訟，原本於民法第767條規定
    之物上請求權，請求被告除去地上物，返還土地，聲明求為
    ：「被告應將坐落臺中縣大里市○○段7地號土地上如原告
    提出附圖所示，面積約50平方公尺之柏油、水溝及寬頻網路
    等除去，並將上開土地交還原告」之判決。嗣因測量結果，
    於民國99年8月24日具狀，仍依民法第767條規定之物上請求
    權為請求，聲明求為：「被告應將坐落臺中縣大里市○○段
    7地號土地上如附圖所示7-A001部分，面積49.31平方公尺之
    柏油、水溝及寬頻網路等除去，並將上開土地交還原告」之
    判決。因所謂請求之基礎事實同一，係指變更或追加之訴與
    原訴之原因事實，有其社會事實上之共通性及關聯性，而就
    原請求所主張之事實及證據資料，於變更或追加之訴得加以
    利用，且無害於他造當事人程序權之保障，俾符訴訟經濟者
    稱之。原告因測量結果，減縮聲明，核其減縮之訴與原訴之
    原因事實，有其社會事實上之共通性及關聯性，而就原請求
    所主張之事實及證據資料，於減縮之訴並得加以利用，且無
    害於被告程序權之保障，並符訴訟經濟，亦不甚礙被告之防
    禦及訴訟之終結，核屬請求之基礎事實同一，並核乃屬減縮
    應受判決事項之聲明。被告就原告上開訴之減縮，並無異議
    ，而為本案之言詞辯論，亦視為同意變更。原告上開減縮，
    核與民事訴訟法第255條第1項第1、2、3、7款及第2項之規
    定相符，應予准許，合先敘明。
二、原告主張：坐落台中縣大里市○○段7地號土地為原告所有
    。原告所有上開土地緊鄰2地號土地，因2地號土地有違章建
    築存在，被告為圖方便，擅將原計畫之道路開闢於原告所有
    土地上，占有系爭土地如附圖所示7-A001部分。本件主管機
    關臺中縣政府並未依據臺中縣建築管理自治條例第4條第2項
    規定認定系爭土地為既成巷道，系爭土地不具公用地役關係
    。系爭土地現僅供停車之用，並無行人通行於其上，系爭土
    地僅係供行人通行之便利或省時，並有坐落同段2地號土地
    ，依被告都市○○○○○道路之用，系爭土地不具通行必要
    性。系爭土地供公眾通行期間，系爭土地之所有權人均有提
    出異議，未怠於行使權利。證人乙○○○為26年生，年事已
    高，為清晰、肯定之證言，有違常理，並其具利害關係人之
    身分，證述並無足採。縱認系爭土地具備公用地役關係，係
    為既成道路，亦應辦理徵收補償。被告未聞問，強行開闢道
    路於系爭土地上，犧牲原告個人利益，有違既成道路成立公
    用地役關係法理。系爭土地無供人民通行之必要性，被告亦
    有都市計劃預計將坐落同段2地號土地作為道路用地，將系
    爭土地之柏油予以除去，對人民及國家社會損害屬輕微，若
    仍保留系爭土地之柏油，造成原告無法利用該土地，對於原
    告所有權之侵害實屬重大。倘容許被告忽略原先之都市計劃
    開闢坐落同段2地號土地做為道路用地，持續占用原告所有
    之土地，被告所獲得之利益遠小於原告所受侵害部分，被告
    之行為屬權利濫用。系爭土地上之道路縱經原告請求返還，
    亦尚有其他道路可供通行，下雨時積水亦會自行流入系爭土
    地旁之大排水溝，不會造成系爭土地上之路面淹水無處宣洩
    ，亦不影響行車安全及破壞路基與附近居民財產生命安全，
    原告請求返還系爭土地，並無權利濫用。爰依民法第767條
    第1項規定之物上請求權，請求被告除去其上所鋪設柏油、
    水溝及寬頻網路等，並將上開土地交還原告。並聲明：(一)
    被告應將坐落臺中縣大里市○○段7地號土地上如附圖所示
    7-A001部分，面積49.31平方公尺之柏油、水溝及寬頻網路
    等除去，並將上開土地交還原告；(二)願供擔保，請准宣告假
    執行。
三、被告抗辯：系爭土地原屬國有土地，於96年5月7日始成為私
    有土地。其在都市計劃公佈前即作為道路之一部分使用至今
    ，其上柏油、水溝與該既成道路有同樣久遠歷史，寬頻網路
    亦係於國有土地時期即已鋪設。系爭土地上之既成道路早於
    都市計劃審議通過定案公告前即已存在。寬頻網路屬廣義之
    交通建設，為地方具公共利益之重要建設，有利於地方居民
    通訊使用，該寬頻網路施作於該筆土地隸屬於國有時期，且
    施作位置在既存道路原存在範圍內，合於既存道路存在之目
    的，為公用地役權效力所及。既成道路不以縣市政府機關之
    認定為其成立要件，且臺中縣政府亦於97年11月27日函覆：
    「二、本案經：：會勘結果：：該筆土地部分供道路使用，
    如廢道將致路寬緊縮影響道路交通通行，建議俟成功路開闢
    完成後再予辦理廢道。三、本案既經道路主管機關表示申請
    位置廢道後影響道路交通通行，所請歉難核准」，系爭土地
    上既成道路目前顯無法廢止。系爭土地為成功路之側邊一部
    分，不因常有車輛進出路邊停車之情形而否認其屬於既成道
    路之事實。系爭土地有公用地役權關係，原告所有權之行使
    應受限制，原告請求拆除柏油、水溝及寬頻網路與返還土地
    ，違反土地供公眾使用之目的。原告之請求，將造成路面驟
    然縮小，排水無處導引宣洩，無法通訊上網等弊端，嚴重影
    響公共安全、人民生命財產與通訊利益，違反供公眾使用目
    的與公共利益，不應允許。系爭道路供公眾通行，被告並未
    占有系爭土地，原告請求被告返還土地，亦有未合。今若在
    都市計劃完成前，將路面縮小，將影響行車安全，對公共利
    益危害甚大。於道路內既存之排水溝予以拆除，則遇雨成災
    ，影響民眾生命財產安全。拆除寬頻網路，將耗費社會成本
    ，浪費納稅錢，並違反通訊功能之公共利益。原告所能獲得
    之利益較公共利益小，原告應容忍因公益犧牲其財產上利益
    ，待都市計劃真正開闢完成時，再申請廢止既成道路即可，
    原告主張拆物還地，違反公共利益或以損害他人為主要目的
    ，構成權利濫用。被告不可能有意圖損害原告所有權之主觀
    意思。徵收補償為行政爭訟問題，非民事問題。並聲明：(一)
    原告之訴及假執行之聲請均駁回；(二)如受不利之判決，願供
    擔保免予假執行。
四、兩造不爭執之事實：
(一)坐落台中縣大里市○○段7地號，面積159.80平方公尺之土
    地為原告所有。此土地在96年5月6日前為國有。
(二)坐落相鄰上開原告所有土地同段2地號土地，依被告之都市
    計畫係供開闢道路使用。
五、得心證之理由：
    本件兩造厥有爭執者，為原告得否請求被告交還土地？經查
    ：
(一)按雖所有人對於無權占有或侵奪其所有物者，得請求返還之
    。對於妨害其所有權者，得請求除去之。有妨害其所有權之
    虞者，得請求防止之，民法第767條固有明文。然按地役權
    以繼續並表見者為限，因時效而取得，民法第852條亦有明
    文。再既成為公眾通行之道路，其土地之所有權，縱未為移
    轉登記，而仍為私人所保留，亦不容私人在該道路上起造任
    何建築物，妨害交通。原告所有土地，在20餘年前，即已成
    為農路，供公眾通行，自應認為已因時效完成而有公用地役
    關係之存在，則該農路之土地，即已成為他有公物中之公共
    用物。原告雖有其所有權，但其所有權之行使，應受限制，
    不得違反供公眾通行之目的。原告擅自將已成之農路，以竹
    柱、鐵線築為圍籬，阻礙交通，意圖收回路地，自為法所不
    許；民法第852條規定地役權以繼續並表見者為限，因時效
    而取得。故本院於45年所著判字第8號判例釋示土地成為道
    路供公眾通行，既已歷數十年之久，自應認為已因時效完成
    而有公用地役關係之存在。此項見解，本院迄未變更；系爭
    地既早於日據時期成為道路，供公眾通行數十年，其原有路
    溝又與道路成為一體，以供排水之用，自應認為已因時效完
    成，而有公用地役關係之存在。被告官署為配合農地重劃，
    利用該路既成側溝，為之疏濬，供重劃區農田排水之用，顯
    未變更原供需役之性質。原告對之雖仍有其所有權，但不得
    違反供公眾使用之目的而行使其權利；私有土地實際供公眾
    通行數十年之道路使用，公法上應認為已有公用地役關係存
    在，其所有權之行使應受限制，土地所有人不得違反供公眾
    通行之目的而為使用(行政法院46年判字第39號判例參照)。
    而既成道路符合一定要件而成立公用地役關係者，其所有權
    人對土地既已無從自由使用收益，形成因公益而特別犧牲其
    財產上之利益，國家自應依法律之規定辦理徵收補償，各級
    政府如因經費困難，不能對上述道路全面徵收補償，有關機
    關亦應訂定期限籌措財源逐年辦理或以他法補償其損失，固
    經司法院大法官會議釋字第400號解釋在案；惟既成道路之
    使用既係公法上之公用地役關係，其補償關係自屬公法上之
    權利義務，此公用地役關係存續時，於此公用目的範圍內，
    要無私法上不當得利之問題；公用地役關係並非私法上之權
    利，乃私有土地而具有公共用物性質之法律關係，與民法上
    地役權之概念有間，並不以登記為成立要件，倘私有土地具
    有公用地役關係存在時，土地所有權人行使權利，即應受限
    制，不得違反供公眾使用之目的，排除他人之使用，最高行
    政法院分別著有61年判字第435號、59年判字第638號、57年
    判字第276號判例、最高法院分別著有88年台上字第3479號
    、88年台上字第698號裁判意旨足資參照。又既成道路成立
    公用地役關係，首須為不特定之公眾通行所必要，而非僅為
    通行之便利或省時；其次，於公眾通行之初，土地所有權人
    並無阻止之情事；其三，須經歷之年代久遠而未曾中斷，所
    謂年代久遠雖不必限定其期間，但仍應以時日長久，一般人
    無復記憶其確實之起始，僅能知其梗概（例如始於日據時期
    、八七水災等）為必要，司法院大法官會議解釋亦著有釋字
    第400號解釋之解釋理由書足資參照。原告主張坐落台中縣
    大里市○○段7地號土地為原告所有，原告所有上開土地緊
    鄰2地號之土地為計畫道路用地，該2地號土地部分土地尚未
    開闢道路使用，被告於原告所有上開地號土地上開闢道路，
    占有原告所有上開土地如附圖所示7-A001部分之事實，固據
    原告提出土地所有權狀、土地登記謄本、地籍套繪圖、現況
    成果圖及照片為證，並經本院會同臺中縣大里地政事務所人
    員至現場勘測屬實，製有本院勘驗筆錄及有該所99年8月3日
    里地測字第0990009862號函及該函檢附之土地複丈成果圖在
    卷可稽，復為兩造所不爭執，雖堪認為真實。惟原告雖否認
    系爭土地如附圖所示7-A001部分為既成道路，然查：
１、被告抗辯：系爭土地原屬國有土地，於96年5月7日始成為私
    有土地，其在都市計劃公佈前如附圖所示7-A001部分即作為
    道路之一部分使用至今，其上柏油、水溝與該如附圖所示7-
    A001部分既成道路有同樣久遠歷史，寬頻網路亦係於國有土
    地時期即已鋪設，系爭土地上如附圖所示7-A001部分之既成
    道路早於都市計劃審議通過定案公告前即已存在之事實，亦
    據被告提出地籍圖查詢資料、土地登記謄本、土地異動索引
    查詢資料、地籍圖謄本、土地登記謄本、大里市95年度寬頻
    管道建置計劃埋設工程資料、被告函、臺中縣政府函、69年
    9月20曰、98年6月10日航照圖、大里鄉草湖、塗城鄉街計劃
    檔案資料與圖面為證，並經證人即系爭土地附近居民乙○○
    ○於本院至現場勘驗時證述：「成功路開闢已經30、40年了
    ，本來沒有這麼寬，後來就變成這麼寬，這麼寬也已經30、
    40年了。水溝有整修，但是沒有差多少，剛開始是水溝，後
    來才蓋水溝蓋，但蓋水溝蓋也很久了。我確定水溝蓋所蓋之
    處，原為水溝」等語屬實，亦經本院會同臺中縣大里地政事
    務所人員至現場勘測屬實，亦有本院上開勘驗筆錄及該所上
    開函及函檢附之土地複丈成果圖在卷可稽，復為兩造對：系
    爭土地在96年5月6日前為國有等情所不爭執。雖原告否認證
    人乙○○○之證言。然按證人為不可代替之證據方法，如果
    確係在場聞見待證事實，而其證述又非虛偽者，縱令證人與
    當事人有親屬、親戚或其他利害關係，其證言亦非不可採信
    ，最高法院亦著有53年度台上字第2673號判例意旨足資參照
    。證人乙○○○之證言，並無證據足認為虛偽，已難認有不
    實，且該證人復經結證，更難認有虛偽。再該證人之陳述，
    並與上開69年9月20日航照圖所示，系爭土地如附圖所示7-A
    001部分於69年9月20日前即已供成功路路面使用之事實相符
    ，亦徵證人乙○○○之證言與事實相符，當為可採。原告空
    言否認證人乙○○○之證言，自無可信。即知系爭土地如附
    圖所示7-A001部分於69年9月20日前已供道路使用。是以原
    告所有系爭土地如附圖所示7-A001部分，在69年9月20日前
    即30、40餘年前，即已成為道路，供公眾通行，其原有水溝
    又與道路成為一體，以供排水之用，已應認為已因時效完成
    ，而有公用地役關係之存在。
２、原告雖又主張：系爭土地現僅供停車之用，並無行人通行於
    其上，系爭土地僅係供行人通行之便利或省時，並有坐落同
    段2地號土地，依被告都市○○○○○道路之用，系爭土地
    不具通行必要性云云，並據其提出照片為證。惟查系爭土地
    如附圖所示7-A001部分，其上設有水溝蓋及光纖孔蓋，並全
    部供成功路面使用之事實，亦據本院會同臺中縣大里地政事
    務所人員至現場勘測屬實，亦有本院上開勘驗筆錄及該所上
    開函及函檢附之土地複丈成果圖在卷可稽。再依上開69年9
    月20日航照圖所示，坐落相鄰上開原告所有土地同段2地號
    土地尚未開闢道路使用部分之土地，於系爭土地如附圖所示
    7-A001部分在69年9月20日前已供成功路路面使用之前，即
    非供道路使用，其上之違章建築亦即已存在。此於本院至現
    場勘驗時，依其現成功橋橋墩位置、電線桿及路燈設置位置
    觀之，均明坐落相鄰上開原告所有土地同段2地號土地尚未
    開闢道路使用部分之土地，原即非供道路使用，迄今亦同，
    此亦有本院上開勘驗筆錄在卷可佐。坐落相鄰上開原告所有
    土地同段2地號土地尚未開闢道路使用部分之土地，於系爭
    土地如附圖所示7-A001部分在69年9月20日前已供成功路路
    面使用之前，既非供道路使用，迄今亦同，自不得以該尚未
    開闢之道路，即謂系爭土地如附圖所示7-A001部分不具通行
    必要性。系爭土地如附圖所示7-A001部分在69年9月20日前
    既已供成功路路面使用，以供不特定之公眾通行，其原有水
    溝並供排水，自應認係為不特定之公眾通行所必要，而非僅
    為通行之便利或省時。原告主張系爭土地不具通行必要性云
    云，即無可採。原告雖又主張：系爭土地供公眾通行期間，
    系爭土地之所有權人均有提出異議云云，並據其提出申請書
    及律師函為證。惟依上開申請書及律師函所示，原告之前所
    有權人賴運興、張麗玲係於97年7月9日申請歸還土地，原告
    則係於99年1月15日請求歸還土地。而依上開土地登記謄本
    及地籍圖謄本所示，系爭土地如附圖所示7-A001部分原為臺
    中縣大里市○○段3─2地號土地，於79年4月2日始以於79年
    1月18日第一次登記為原因登記為國有。是於公眾通行之初
    ，自無土地所有權人阻止之情事。於96年5月7日以後始取得
    系爭土地之所有權人有無異議，自與系爭土地如附圖所示7-
    A001部分是否為既成道路之認定無涉。又雖臺中縣建築管理
    自治條例第4條第1項第1款及第2項規定：本自治條例所稱現
    有巷道包括下列情形：一、供公眾通行，具有公用地役關係
    之巷道。前項第一款所稱供公眾通行之巷道，經由本府就其
    寬度、使用性質、使用期間、通行情形及公益上需要定之。
    然是否為既成道路，與臺中縣建築管理自治條例第4條第1項
    第1款及第2項之規定，尚屬無涉。再依上開臺中縣建築管理
    自治條例第4條第1項第1款及第2項之規定，乃係就現有巷道
    為規定，系爭土地如附圖所示7-A001部分既已為臺中縣大里
    市○○路路面之一部分，自已非巷道，亦無適用上開臺中縣
    建築管理自治條例第4條第1項第1款及第2項規定之餘地。原
    告猶主張：臺中縣政府並未依據臺中縣建築管理自治條例第
    4條第2項規定認定系爭土地為既成巷道，系爭土地不具公用
    地役關係云云，亦無可採。是知原告否認系爭土地如附圖所
    示7-A001部分為既成道路之主張均無理由。系爭土地如附圖
    所示7-A001部分供不特定之公眾通行並經歷之年代久遠而未
    曾中斷。是知系爭土地如附圖所示7-A001部分自為既成道路
    無訛。
(二)次按民法第148條第1項係規定行使權利，不得以損害他人為
    主要目的，若當事人行使權利，雖足使他人喪失利益，而苟
    非以損害他人為主要目的，即不在該條所定範圍之內，最高
    法院亦著有45年台上字第105號判例意旨足資參照。本件原
    告雖又主張被告就系爭土地如附圖所示7-A001部分供既成道
    路使用有權利濫用云云。惟如前述，既成道路之使用既係公
    法上之公用地役關係，其補償關係自屬公法上之權利義務，
    此公用地役關係存續時，於此公用目的範圍內，要無私法上
    不當得利之問題。有無徵收補償，乃屬公法上之權利義務，
    自不得遽認私法上有權利濫用。而系爭土地如附圖所示7-A0
    01部分既已成道路，供公眾通行，其原有水溝又與道路成為
    一體，以供排水之用，乃為供公眾使用之目的，原告就其所
    有該部分土地行使權利，即應受限制，不得違反供公眾使用
    之目的，排除他人之使用。系爭土地如附圖所示7-A001部分
    供道路使用，自非以損害他人為主要目的。依上說明，原告
    主張有權利濫用云云，亦無理由。
(三)綜上所述，系爭土地如附圖所示7-A001部分為既成道路，具
    公用地役關係存在，原告即不得違反供公眾使用之目的，排
    除他人之使用，從而，原告依民法第767條之規定，請求被
    告將坐落臺中縣大里市○○段7地號土地上如附圖所示7-A00
    1部分，面積49.31平方公尺之柏油、水溝及寬頻網路等除去
    ，並將上開土地交還原告，即無理由，應予駁回。其假執行
    之聲請亦因訴之駁回而失所附麗，應併駁回之。
六、兩造其餘之陳述、攻擊防禦方法及舉證，均對本判決之結果
    不生影響，爰不一一論述，亦附敘明。
七、民事訴訟費用負擔之依據：民事訴訟法第78條。
中    華    民    國    99    年    9     月    14    日
                  民事第二庭    法  官  陳秋月
正本係照原本作成。
如對本判決上訴，須於判決送達後20日內向本院提出上訴狀。如
委任律師提起上訴者，應一併繳納上訴審裁判費。
中    華    民    國    99    年    9     月    14    日
                                書記官  楊金池

司法院資訊處製作；財團法人民間司法改革基金會備份。
